臺灣高等法院民事判決
                                     106年度上字第1011號
上  訴  人  羅紫文

訴訟代理人  趙文魁律師
被  上訴人  陳弘明
上列當事人間返還不當得利事件，上訴人對於中華民國106年5月
12日臺灣臺北地方法院105年度訴字第2161號第一審判決提起上
訴，被上訴人並為聲明之變更及減縮， 本院於107年2月7日言詞
辯論終結，判決如下：
    主  文
上訴駁回。
第二審訴訟費用由上訴人負擔。
上訴人應再給付被上訴人新臺幣玖萬壹仟壹佰陸拾伍元。
原判決所命上訴人應返還之如附表第3欄位編號3、4、12之系
爭餘股，變更、減縮為如附表第3欄位編號3、4、12之系爭餘
股。
    事實及理由
壹、程序部分：
一、按在第二審為訴之變更或追加，非經他造同意，不得為之。
    但請求之基礎事實同一者，或擴張應受判決事項之聲明，或
    因情事變更而以他項聲明代最初之聲明者，不在此限。民事
    訴訟法第446條第1項但書、 第255條第1項第2、3、4款分別
    定有明文。
二、本件被上訴人原請求應給付附表第4欄位之價金4,350,511
    元，嗣因附表編號4、12之系爭餘股， 於原審判決後因有
    部分賣出而給付不能，因情事變更改主張返還該等賣出之價
    金而變更如附表第4欄位之價金4,441,676元，以及附表第
    3欄位編號3、4、12之系爭餘股有更異，其中編號3因配股增
    加71股，編號4已無系爭餘股，編號12之系爭餘股， 被上訴
    人減縮請求為569股， 是系爭餘股就附表編號3、4、12部
    分，應變更為附表編號3、4、12所示，業經上訴人同意（
    本院卷第238頁），依民事訴訟法第446條第1項規定， 應予
    准許，合先敘明。
貳、實體部分：
一、被上訴人主張：上訴人乃伊之前妻，伊前為供其妹即訴外人
    羅雪芬留學所需財力證明，在羅雪芬設於玉山銀行00000000
    00000號帳戶存入資金。嗣伊經羅雪芬同意， 以上開資金使
    用羅雪芬在玉山綜合證券股份有限公司台大分公司（下稱玉
    山證券）00000000000號帳戶 （下稱羅雪芬證券帳戶）買賣
    股票，因該帳戶內之股票皆為伊所有，伊於民國104年8月17
    日以上訴人名義訴請所有權移轉登記 （案號：原法院104年
    度訴字第2633號，下稱前案），嗣與羅雪芬成立調解（案號
    ：原法院104年度移調字第202號，下稱系爭調解），羅雪芬
    已於同年10月2日依系爭調解內容， 將當時其證券帳戶內股
    票移轉至由伊實際使用之上訴人之玉山證券00000000000號
    帳戶（下稱上訴人證券帳戶）內，連同伊原在上訴人證券帳
    戶內所有之緯創公司股票1,154股， 共計如附表第1、2欄
    所示股票（下稱系爭股票）。 詎上訴人自104年10月15日起
    使用上訴人證券帳戶及所連結之上訴人玉山銀行0000000000
    000號帳戶（下稱上訴人銀行帳戶）， 未經伊同意而擅自買
    賣系爭股票，並將所得款項共新臺幣（下同）435萬0,511元
    、附表編號7佳能企業因減資而於104年11月17日配發之減
    資款3,599元、系爭股票於105年度經各發行公司配發如附表
    第6欄所示現金股利共5,446元（下稱系爭股利），及系爭
    股票經上訴人擅自處分後尚餘如附表第3欄所示股數 （下
    稱系爭餘股），均據為己有，則扣除上訴人已返還之35萬6,
    000元，尚有400萬3,556元及附表第3欄位所示系爭餘股迄
    未返還，自屬不當得利。惟原審判決後，上訴人又將附表
    編號4、12之系爭餘股變賣，應返還價金，編號3之系爭餘股
    因配股增加，亦應併返還。爰依民法第179條規定， 請求上
    訴人給付409萬4,721元 （4,441,676+3,599+5,446-356,000
    ）及就其中扣除系爭股利後之399萬8,110元加計自起訴狀繕
    本送達翌日起算之法定遲延利息，並返還附表編號1至2、5
    至11、13及附表編號3、12系爭餘股（被上訴人就原審駁回
    超過400萬3,556元本金部分之請求未聲明不服，不在本件審
    理範圍）。
二、上訴人則以：被上訴人應受前案之爭點效所拘束，則被上訴
    人於本件再主張系爭股票非屬伊所有，已違反誠信原則及禁
    反言原則。又被上訴人曾承諾將系爭股票或其出售之股款贈
    與伊，兩造間已成立贈與契約，伊不構成不當得利，且兩造
    間縱未曾明示合意成立贈與契約，由兩造之行為事實，仍得
    依民法第161條意思實現方式成立贈與契約： 若認兩造間不
    存在贈與契約，惟被上訴人同意將系爭股票登記於上訴人名
    下屬脫法行為，應屬無效， 依民法第180條第1項第4款規定
    ，被上訴人不得再向上訴人請求返還，且系爭股票售得之價
    金已不存在，依同法第182條規定， 上訴人亦毋須返還等語
    置辯。
三、原審判決：
  ㈠上訴人應給付被上訴人400萬3,556元，及其中399萬8,110元
    自105年4月5日起至清償日止按年息5%計算之利息。
  ㈡上訴人應將系爭餘股返還被上訴人。
  ㈢被上訴人其餘之訴駁回。上訴人就原判決對其不利部分不服
    ，提起上訴，聲明：
  ㈠原判決不利於上訴人部分廢棄。
  ㈡上開廢棄部分，被上訴人在第一審之訴駁回。
  ㈢被上訴人變更之訴駁回。被上訴人於本院答辯聲明：上訴駁
    回。並為部分起訴聲明之變更、減縮。
四、兩造不爭執事項：
  ㈠兩造就附表所示編號1至13之股數、 金額不爭執（本院卷第
    62、77至78頁）。
  ㈡附表所示編號4台積電股票、 編號12緯創股票於106年7月10
    日賣出，台積電無餘股，緯創股票尚有810股， 交易明細及
    系爭餘股如上證8所示（本院卷第104、171、173頁）。
五、被上訴人主張系爭股票為其所有，上訴人自行買賣並將所得
    款項及系爭餘股據為己有，乃無法律上原因，應返還不當得
    利；上訴人則否認有不當得利情事，並以前詞置辯。本件經
    依民事訴訟法第463條準用同法第270條之1第1項第3款規定
    ，整理並協議簡化爭點後，兩造同意就本院106年9月19日準
    備程序中，兩造協議簡化之爭點為辯論範圍（本院卷第63頁
    ）。茲就兩造之爭點及本院之判斷，分述如下：
  ㈠上訴人買賣系爭股票並取用買賣所得款項，是否構成不當得
    利？
  ⒈按「無法律上之原因而受利益，致他人受損害者，應返還其
    利益。雖有法律上之原因，而其後已不存在者，亦同。」民
    法第179條定有明文。
  ⒉查， 羅雪芬證券帳戶（原審卷第7至16）及羅雪芬投資理財
    帳戶（原審卷第17至38頁），係被上訴人出資並實際交易乙
    情，為兩造所不爭（原審卷第94頁背面），是羅雪芬之證券
    帳戶及投資理財帳戶之實際所有人為被上訴人，堪以認定。
    於104年8月17日系爭調解成立後，羅雪芬證券帳戶內所有股
    票已依系爭調解內容，於104年10月2日全數移轉至上訴人證
    券帳戶內，與上訴人證券帳戶內原有股票合計即為系爭股票
    。上訴人證券帳戶及上訴人銀行帳戶於系爭調解成立前，乃
    由被上訴人使用：於系爭調解成立後，即為上訴人使用。上
    訴人陸續買賣系爭股票，所得款項皆自行使用。系爭股票經
    上訴人買賣及附表編號12所示緯創公司於105年度配發股票
    股利80股後，尚有附表欄位3之系爭餘股。 而系爭股票於
    移轉至上訴人證券帳戶後，經各發行公司配發系爭股利5,44
    6元如附表欄位6所示， 而附表編號7佳能企業因減資另於
    104年11月17日配發減資款3,599元。上訴人已於104年11月6
    日返還被上訴人29萬6,000元、復各於105年7、8月各返還被
    上訴人3萬元，合計35萬6,000元等情，為兩造所不爭執（原
    審卷第79頁、第94頁反面至95頁、第209頁反面至210頁、第
    219頁反面）， 並有系爭調解筆錄、上訴人證券帳戶存摺、
    上訴人銀行帳戶存摺、 玉山證券105年7月4日函送之羅雪芬
    證券帳戶授權書及上訴人證券帳戶截至105年7月4日之交易
    明細、 玉山證券105年10月31日函送之上訴人證券帳戶截至
    105年10月31日之交易明細、玉山證券105年12月30日函送之
    上訴人證券帳戶中原有佳能公司股票於減資後股數、玉山銀
    行存匯中心106年1月9日函送之上訴人銀行帳戶入帳之105年
    現金股利在卷可稽（原審卷第39至53、84至85、90至91、12
    3至124、136至137、211至213頁），堪信屬實。而上訴人陳
    稱：「…我在調解後所買賣的，就是調解筆錄所移轉的股票
    ，原告（指被上訴人）只有讓我使用這部分的股票，其他在
    我名義下的錢跟股票，都是原告在使用。…我自始至終都不
    覺得調解所列的這些股票都是我的。」（原審卷第95頁背面
    ），核與被上訴人所稱上訴人證券帳戶在調解的股票轉進來
    之前， 即由被上訴人使用等情相符（原審卷第209頁背面）
    ，而被上訴人請求給付所賣股票價金及返還附表欄位3之系
    爭餘股，包括附表編號12緯創2,787股時，上訴人自稱：「
    不是不同意，只是我還不起。」 （原審卷第219頁），堪認
    上訴人證券帳戶之股票之實際所有人為被上訴人，被上訴人
    請求上訴人返還附表欄位3系爭餘股、欄位4買賣股票所得
    價金、欄位6現金股利，及編號7佳能企業之減資款，即非無
    由。
  ⒊上訴人以系爭調解之爭點效、兩造有贈與契約、意思實現、
    自然債務等，辯稱無不當得利云云，並非有理，分述如下：
    ①爭點效部分：上訴人稱被上訴人曾授權上訴人以其名義向
      羅雪芬訴請移轉羅雪芬玉山證券帳戶內股票之所有權予上
      訴人，依其代上訴人撰擬之起訴狀所載，系爭股票屬上訴
      人所有，嗣經成立系爭調解，則前案業經法院實質審理後
      方成立調解，前案確認上訴人就系爭股票有所有權之爭點
      效，對本件應有拘束力，被上訴人再爭執系爭股票之所有
      權非屬於上訴人，已違反民事訴訟法上之誠信原則及禁反
      言原則云云。按「…所謂之爭點效，係指法院於確定判決
      理由中，就訴訟標的以外當事人所主張之重要爭點，本於
      當事人辯論之結果已為判斷時，除有顯然違背法令，或當
      事人已提出新訴訟資料足以推翻原判斷之情形外，於同一
      當事人間就與該重要爭點有關所提起之他訴訟，不得再為
      相反之主張，法院亦不得作相反之判斷，以符民事訴訟法
      上之誠信原則而言。是爭點效之適用，必須前後兩訴訟當
      事人同一，且前案就重要爭點之判斷非顯然違背法令，及
      當事人未提出新訴訟資料足以推翻原判斷等情形始足當之
      。且此效力應發生在前後訴訟均處在對立當事人之兩造間
      …。」（最高法院99年度台上字第1717號判決要旨足參）
      。查，前案經調解成立，有系爭調解筆錄足稽（原審卷第
      39頁），考諸該案當事人為上訴人與訴外人羅雪芬，被上
      訴人並非該案之當事人，揆前說明，並無爭點效適用，自
      無拘束本件被上訴人之主張。
    ②贈與部分： 上訴人稱依被上訴人於104年2月3日寄發予羅
      雪芬之電子郵件、104年3月31日與上訴人在LINE對話，及
      上訴人於原審105年7月13日準備程序之陳述，可證明被上
      訴人曾同意將系爭股票出售之股款贈與上訴人購買小套房
      ，且同意讓上訴人全權處理該款項，惟因上訴人之父親及
      羅雪芬未配合被上訴人，被上訴人才又反悔，改口說沒有
      贈與；被上訴人於本院107年1月9日準備程序， 亦自承願
      將上訴人出售系爭股票賺取之利潤贈與上訴人等語，均可
      證明被上訴人曾同意將系爭股票或其售得之股款贈與上訴
      人云云，被上訴人則否認有贈與系爭股票及賣股所得。查
      ， 所述104年2月3日電子郵件（上證9，本院卷第176頁）
      ，係被上訴人與羅雪芬間之郵件，內容並未提及兩造有贈
      與，而上揭3月31日Line對話（上證10，本院卷第183頁）
      ， 亦未言及兩造有如何之贈與意思合致及贈與內容，105
      年7月13日法庭陳述，有論及練習買股票、 借錢買股票（
      原審卷第95頁正、背面），並無贈與意思合致及贈與何標
      的之一致性表示，另本院107年1月9日之陳述， 被上訴人
      亦否認贈與（本院卷第165頁）， 均不足證實兩造就系爭
      股票及賣得價金，已成立贈與契約。 而上訴人另依上證5
      至7（本院卷第93至101頁），為贈與之立證（本院卷第16
      4頁），惟上證5係前案起訴狀、 上證6係股票交易明細、
      上證7係關於餐廳營業採購之對話， 均不足以認定兩造就
      贈與之標的及條件已意思表示一致。上訴人以贈與置辯，
      不足為採。上訴人另聲請傳訊兩造之子陳冠宇以證實贈與
      契約之存在（本院卷第230頁）， 惟當事人不得提出新攻
      擊或防禦方法。但有民事訴訟法第447條第1項但書所列情
      形之一者，不在此限。該但書各款事由，當事人應釋明之
      。違反規定者，第二審法院應駁回之。 民事訴訟法第447
      條有明文規定。本件關於兩造之子為證據方法，係上訴人
      於本院始行提出，被上訴人已為反對之表示（本院卷第23
      9頁）， 上訴人復未釋明符合民事訴訟法第447條第1項各
      款規定之事由，依同條第3項規定，不應准許。
    ③意思實現部分：上訴人另以被上訴人授權上訴人以自己名
      義向羅雪芬訴請返還系爭股票，並代上訴人撰擬起訴狀，
      請求權基礎為所有物返還請求權，可證被上訴人已有將系
      爭股票贈與上訴人之意思，應屬贈與契約之要約；嗣系爭
      調解成立後，上訴人即將系爭股票移轉至自己帳戶，並於
      104年10月15日起至105年4月13日間買賣系爭股票， 參以
      兩造雖二度結婚又離婚，然於離婚後均保持聯繫，被上訴
      人甚協助上訴人經營餐廳，並於餐廳與上訴人過夜，顯對
      上訴人舊情未斷，上訴人自將被上訴人移轉股票之行為視
      為贈與，實則被上訴人亦同意將系爭股票之價金贈與上訴
      人。是上訴人出售系爭股票並花用所得價金之行為，係行
      使因贈與契約所取得權利之「受領給付行為」，屬對贈與
      契約為承諾之事實，主觀上亦有承諾之意思，兩造依民法
      第161條意思實現之方式成立贈與契約云云， 被上訴人則
      否認。按「依習慣或依其事件之性質，承諾無須通知者，
      在相當時期內，有可認為承諾之事實時，其契約為成立。
      。前項規定，於要約人要約當時預先聲明承諾無須通知者
      準用之。」民法第161條定有明文。 本件上訴人自承系爭
      股票非其所有，非不還祗是還不起，業如前述，且其亦未
      證明被上訴人有贈與之要約，亦無從為承諾之意思實現，
      所稱意思實現，洵非有據。
    ④自然債務部分：上訴人復稱縱認被上訴人無將系爭股票贈
      與上訴人之意思，惟被上訴人將系爭股票移轉至上訴人名
      下之目的為逃漏稅捐，屬脫法行為，該借名行為應屬無效
      ，依民法第180條第1項第4款規定， 上訴人不構成不當得
      利；且系爭股票售得之價金已不存在， 依同法第182條規
      定，上訴人亦毋須返還云云。惟上訴人稱受被上訴人之託
      提起前案訴訟而調解成立，並依系爭調解筆錄而系爭股票
      移轉至上訴人證券帳戶，足知係為取回在羅雪芬名下之被
      上訴人股票，與脫法行為非關。而股票賣得之價金，該價
      金非特定物，其價值並無消滅，自無不能返還可言。上訴
      人所辯，不足為採。
  ㈡被上訴人請求上訴人返還買賣系爭股票所得其餘款項400萬3,
    556元及系爭餘股，有無理由？
  ⒈價金部分：被上訴人請求上訴人返還買賣股票所得價金及返
    還系爭餘股，要非無據，惟附表欄位4之價金，因編號4、1
    2之系爭餘股賣出，編號4台積電149股， 成交價每股206.5
    元，稅後收入3萬0,633元；編號12緯創2,000股， 成交價每
    股30.4元，稅後收入6萬0,532元（本院卷第171頁）， 則上
    訴人股票賣得金額為如附表第4欄位所示共444萬1,676元（
    計算式：附表之4,350,511+30,633+60,532）， 加上附表
    編號7佳能企業因減資而於104年11月17日配發之減資款3,59
    9元、系爭股票於105年度經各發行公司配發如附表第6欄所
    示現金股利共5,446元，扣除上訴人已返還之35萬6,000元，
    被上訴人請求返還409萬4,721元（4,441,676+3,599+5,446-
    356,000），即無不可。從而，被上訴人請求再給付91,165
    元（4,094,721-4,003,556），為有理由，應予許可。
  ⒉系爭餘股部分：附表編號3、4、12之系爭餘股有更異，其中
    編號3因配股而增加71股為182股（111+71）， 編號4已無系
    爭餘股，編號12之系爭餘股， 被上訴人減縮請求為569股，
    是系爭餘股就附表編號3、4、12部分，應變更為附表編號
    3、4、12所示，是以， 被上訴人請求返還附表第3欄位編
    號1至2、5至11、13及附表第3欄位編號3、 12等系爭餘股
    ，亦屬有理。
  ⒊上訴人於言詞辯論期日辯稱附表第2欄位編號12之緯創股票
    應為37,553股，所賣出之1,154股價金不應返還， 且因賣出
    日期不同，所賣價金應另計算云云。惟附表編號12之股票
    及價金為被上訴人所有，被上訴人請求給付所賣股款及返還
    系爭餘股，並無不合，認定如前，且上訴人就股數及金額原
    無爭執（如㈠㈡），上訴人翻異前詞，為不足採。至於系爭
    餘股部分，被上訴人減縮請求為569股，核無不可， 應准許
    之。
六、綜上所述，被上訴人依民法第179條之法律關係， 請求上訴
    人給付400萬3,556元，及其中399萬8,110元自起訴狀繕本送
    達翌日即105年4月5日起至清償日止之法定遲延利息， 暨返
    還如附表第3欄位編號1至2、5至11、13之系爭餘股，洵屬
    有據，應予准許。從而原審就上開應准許部分，為上訴人敗
    訴之判決，並無不合，上訴意旨指摘原判決此部分不當，求
    予廢棄改判，為無理由，應予駁回。至於被上訴人因情事變
    更及減縮而變更請求應再給付91,165元， 及返還附表第3
    欄位編號3、12等系爭餘股，亦有理由，併准許之。
七、本件事證已臻明確，兩造其餘之攻擊或防禦方法及所用之證
    據，經本院斟酌後，認為均不足以影響本判決之結果，爰不
    逐一論列，併此敘明。
八、據上論結，本件上訴為無理由、變更之訴為有理由，依民事
    訴訟法第449條第1項、第78條，判決如主文。
中　　華　　民　　國　 107　　年　　3 　　月　　7 　　日
                  民事第二十四庭
                      審判長法  官  陳麗芬
                            法  官  許炎灶
                            法  官  周祖民
正本係照原本作成。
如不服本判決，應於收受送達後20日內向本院提出上訴書狀，其
未表明上訴理由者，應於提出上訴後20日內向本院補提理由書狀
（均須按他造當事人之人數附繕本）上訴時應提出委任律師或具
有律師資格之人之委任狀；委任有律師資格者，另應附具律師資
格證書及釋明委任人與受任人有民事訴訟法第466 條之1第1項但
書或第2項（詳附註）所定關係之釋明文書影本。 如委任律師提
起上訴者，應一併繳納上訴審裁判費。
中　　華　　民　　國　 107　　年　　3 　　月　　7 　　日

                            書記官  劉文珠 
附註：
民事訴訟法第466條之1（第1項、第2項）：
對於第二審判決上訴，上訴人應委任律師為訴訟代理人。但上訴
人或其法定代理人具有律師資格者，不在此限。
上訴人之配偶、三親等內之血親、二親等內之姻親，或上訴人為
法人、中央或地方機關時，其所屬專任人員具有律師資格並經法
院認為適當者，亦得為第三審訴訟代理人。









附表：
欄位          編號    1     2    3      4      6  證券名稱 上訴人證券帳戶於羅雪芬依系爭調解移轉股票後之股數 系爭餘股 上訴人買賣股票所得金額（新臺幣元）備註：買賣成交金額均扣除交易稅及手續費 第2欄所示股票於105年配發之現金股利 1 台泥       81      81            0         97 2 亞泥      830     830            0        903 3 鴻海精密     1,111     111         83,430        654 4 台積電      149     149            0        884 5 佳世達      219     219            0        110 6 宏碁      437     437            0  7 佳能企業      900     539            0        798 8 華固    30,941     941     1,881,739  9 國泰金      316     316            0  10 欣興      129     129            0         29 11 華晶科      391     391            0  12 緯創    38,707（註：系爭調解內容為37,553股，其餘為上訴人證券證戶內原有之1,154股）    2,787（註：其中之80股乃105年配發之股票股利）        60,4053  13 遠雄    49,566     566      1,781,289      1,971     小計：4,350,511 小計：5,446 

附表：
欄位     編號 1 2 3 4 6  證券名稱 上訴人證券帳戶於羅雪芬依系爭調解移轉股票後之股數 系爭餘股 上訴人買賣股票所得金額(新臺幣元)備註：買賣成交金額均扣除交易稅及手續費 第2欄所示股票於105年配發之現金股利 3 鴻海精密     1,111     182         83,430        654 4 台積電      149       0         30,633        884 12 緯創    38,707（註：系爭調解內容為37,553股，其餘為上訴人證券證戶內原有之11,54股）     569        664,585（60,4053＋60,532)      與附表編號8、13合計：4,441,676